臺灣板橋地方法院民事判決　　　　　　 94年度家訴字第138號
原　　　告　丁○○
　　　　　　丙○○
前列二人共同
訴訟代理人　林憲同律師
前列二人共同
複代理人　　乙○○
被　　　告　甲○○
上列當事人間請求確認收養關係不存在事件，經本院於民國96年
1月10 日言詞辯論終結，判決如下：
      主    文
原告之訴駁回。
訴訟費用由原告負擔。
      事實及理由
一、原告主張：
（一）本件係臺灣高等法院90上更（一）270 號民事判決（下稱
      系爭判決）所載判決理由之認定事項，亦即本案為與系爭
      判決事實相牽連之案件，由是言之，原告二人提起本件確
      認之訴之法律上利益，即是依據本項事由而來。又系爭判
      決前於92年12月31日宣示判決，並經第三審上訴利益未達
      新臺幣150 萬元而經臺灣高等法院另以94年2 月3 日之90
      上更（一）270 號民事裁定駁回（第三審）上訴，而全案
      暫告確定，惟業經該案當事人另依民事訴訟法第16 4條規
      定聲請回復原狀暨依同法第496 條第1 項第1 款、第9款
      及第13款之事由，聲請再審，經臺灣高等法院以94年度再
      字第69號繫屬中，合先敘明。
（二）原告二人係系爭民事判決所載系爭土地共有人簡金之曾孫
      及簡傳之孫，即簡飛龍之長子與養子，惟於系爭判決之理
      由中，關於「被告甲○○對於系爭基地之使用權源」乙節
      ，法院係以「簡金與林阿成具有繼承關係」暨「林阿成與
      林笑具有養父女之收養關係」（林笑則為甲○○之生母）
      作為判決理由，遂認「甲○○對於系爭基地享有『合法使
      用權』」而判決基地所有權人關於拆屋還地之請求，敗訴
      確定。質言之，關於「林阿成與簡金之繼承關係」即「簡
      金與林阿成之養父子關係」，及「林笑與林阿成之收養關
      係」等兩項法律關係是否存在？本項法律事實已經成為系
      爭判決是否「認定事實暨適用法律錯誤」之爭點所在；以
      上爭點也是上揭再審之訴的法定再審事由之一。
（三）更有甚者，原告二人係簡金之合法繼承人；亦即為系爭基
      地之合法所有權人。原告二人依民訴法第402 條第2 項規
      定，同為系爭確定判決之既判力所拘束。惟原告二人並未
      在系爭判決中與其他共有人簡金塗等四人（嗣因承受訴訟
      而變成楊百芬等七人）合併起訴，因此系爭判決書之附表
      （系爭基地所有權人之繼承系統表），關於「簡金之繼承
      人」部分，則是保留空白。據上原由，原告二人提起本件
      確認之訴之法定要件，應屬具備。
（四）系爭判決關於「簡金與甲○○有無繼承關係」即「簡金與
      林阿成之養父子關係」部分，系爭判決關於「林阿成對於
      簡金享有繼承關係」之判決理由中，有Ａ、第21頁第4 行
      記載：「簡金為伊（甲○○）祖父林阿成之被繼承人」。
      B 、第22頁末起第3 行記載：「（甲○○）共有人簡金為
      其祖父林阿成之被繼承人」。C 、第24頁末起第6 行記載
      ：「簡金分管之……由其繼承人林阿成……」等錯誤認定
      ，惟依據甲○○繼承系統表及其戶籍謄本之記載，林阿成
      膝下無子女，僅有養女林笑（即「黃笑」），及養女林陣
      （已死亡），因此，林阿成與甲○○並無祖孫關係。另林
      江槌未婚，但有父不詳之私生子林飛鳳 (甲○○之父)、
      林飛龍（簡傳收養而改姓名「簡飛龍」，即原告簡進源二
      人之父及林如嬌（與本案無關），而「甲○○之『生母林
      笑』」與前揭「林阿成之『養女林笑』」係屬不同二人。
      是故林阿成是甲○○的「舅公」，不是「祖父」，林氏家
      族僅有「簡傳收養林飛龍」而使簡飛龍與簡金遺產發生繼
      承關係，反之，林阿成、林笑、林陣或甲○○等人，均與
      簡姓家族（簡金遺產）完全不發生血緣或收養之繼承關係
      ，質言之，林阿成與簡金並無任何血緣或收養關係，簡金
      與林阿成之養父子關係，係屬更審判決之重要依據，亦係
      本件請求確認判決之法律上利益。至於被告主張簡金有無
      收養林阿成，應依日據時期台灣習慣決定，此日據時代習
      慣無從知悉，尚請被告舉證。
（五）再查，系爭判決關於「甲○○之『生母林笑』與林阿成之
      『養女林笑』是否同屬一人？」部分（亦即林阿成與林笑
      之養父女關係不存在部分），亦有錯誤：依據「黃笑」之
      戶籍謄本（戶長林阿成）記載欄內有「養女」及「民國三
      十六年九月經與養父母終止收養關係」之記載，依據新頒
      戶籍謄本回復本姓為「黃笑」，其生父母則為黃水德及黃
      林氏治。反之，甲○○生母林笑，其生父母則為簡進保及
      簡陳近，配偶林飛鳳。甲○○或林笑與本案簡姓地主毫無
      血脈關係；因為簡姓地主三代單傳，其中並無簡進保之存
      在。另據系爭判決第34頁第6 行以下記載：「上訴人甲○
      ○主張林阿成為林笑之養父；甲○○為林笑之子，則甲○
      ○自得輾轉受讓林阿成之地上權」云云，換言之，林阿成
      『養女林笑』並非甲○○『生母林笑』」，及林笑或甲○
      ○與林阿成根本無血源關係或收養繼承關係存在，甲○○
      之生母林笑與林阿成之養女林笑（即黃笑）非屬同一人，
      黃笑其生父母為黃水德及黃林氏治，林笑其生父母為簡進
      保及簡陳近，兩者為不同人，故系爭判決顯將兩個林笑混
      為一談。由此可見林阿成與林笑之養父女關係，係屬更審
      判決之重要依據，亦為本案確認之訴的法律要件。簡言之
      ，甲○○係利用「生母林笑」而移花接木妄圖主張系爭土
      地之使用權；甲○○係利用司法審判程序而分別向板橋地
      院、台灣高院及最高法院之承審法官 (執行公務之公務員
      )陳 述及使登載上述「不實之事項」，核情構成刑法第21
      3 條、第216 條及刑法第339 條第2 項之偽造文書罪及詐
      欺得利罪，亦即被告甲○○利用訴訟程序而進行「侵奪他
      人祖產」的犯罪行徑。關於此項犯罪之追訴部分，已由共
      有人楊百芬等七人向板橋地檢署以九十四年度發查（他）
      字第三八七三號偵查中，合先敘明。
（六）又被告甲○○在系爭判決錯將『叔父林飛龍』訛詐成為『
      生父林飛鳳部分：依據原告提呈之「原告繼承系統表」與
      「被告繼承系統表」，可知 (A)林飛龍與林飛鳳為胞兄弟
       （ 生父不詳；生母為林江槌）；林飛龍嗣經簡傳（簡金
      之子）收養而改姓名為「簡飛龍」。 (B)原告二人即是簡
      飛龍之嫡生之子（兄弟）。 (C)反之，林飛鳳與簡姓家族
      （簡金或簡傳父子）則是毫無天然血脈或法律收養關係存
      在（亦即甲○○與簡姓家族毫無血脈關係存在）。然而，
      由於「林阿成『養女林笑』與甲○○『生母林笑』」二人
      同姓同名於前（養女林笑嗣經終止收養而回復姓名為「黃
      笑」，已如前述）；遂給予甲○○「冒『名』訛詐」之機
      會，又因林飛鳳（甲○○生父）又有胞兄林飛龍（簡飛龍
      ）收養（繼承）之關係，遂又給予甲○○「冒『姓』訛詐
      」之機會。
（七）關於「兩個簡飛龍是否為同一個人」部分: 基於兩個簡飛
      龍出生年月日均為大正三年（即民國三年）四月十七日，
      且配偶都是簡鄭秋妹；反之，林之戶籍謄本子女欄內並
      無子女名「簡飛龍」，故原告係就此「生母林江槌之簡飛
      龍」為主張；至於「生母林之簡飛龍」則與本案無關。
      系爭判決34頁第6 行以下記載「上訴人甲○○主張林阿成
      為林笑之養父，甲○○為林笑之子，則上訴人甲○○自得
      輾轉受讓林阿成之地上權。」；顯見林笑之養女身分關係
      ，係屬更審判決之重要依據；本項爭點是為本案確認之訴
      的法律要件。而被告所提出「簡金有兩個」，並未提出具
      體事證。
（八）雖於系爭判決之第一審訴訟中簡房、簡烈、簡蔥等人家屬
      在其繼承系統中陳述簡金其養子為林阿成，林阿成其養女
      為林笑，惟此乃當事人間認定之錯誤，嗣已為更正，另依
      民訴法第588 條、第583 條確認收養關係之訴不適用自認
      之規定，故前述錯誤之繼承體系表不生拘束效力。
（九）並聲明：(1)請求確認簡金與林阿成之養父子關係不存在，
      (2)請求確認林阿成與林笑之養父女關係不存在。
二、被告則以：
（一）系爭判決之訴訟標的已經三審判決確定在案，依法不得重
      審該案。
（二）被告根本不認識原告，況且其所指乃日據時代「新竹州」
      赤柯山石門百十二番地之「簡金」，與臺北州之「簡金」
      顯不同人，臺北州簡金英年早逝，並無後代，而且在系爭
      判決之第一審訴訟中「簡房」、「簡蔥」、「簡烈」等人
      家屬在其繼承系統表中陳述「簡金」養子林阿成、養女林
      笑與家譜及46年父親林飛鳳去世祭文皆證明林姓與簡姓關
      係，且為臺灣高等法院所認定；而現新竹州簡金之子「簡
      傳」收養林江槌之子「林飛龍」（改名為簡飛龍）與原告
      之父親「林飛鳳」為雙生兄弟，而又有生母為「林」之
      簡飛龍，有兩個簡飛龍顯有問題，況且該件民事訴訟十餘
      年之久，原告自始自終皆與該566 之5 三筆土地毫無關係
      。
（三）被告在此世居近五十年之久，擁有地上建物登記，且又是
      納稅人、管理人，亦有他項權利登記書，使用該地數十年
      之久，從無人異議，依民法第767、772、832條規定使用
      者請求登記權，並依土地登記規則第113條規定請求登記
      。
（四）該案唯一有問題即「林笑」就是「黃笑」，但事實上黃笑
      自小在大正14年6 月6 日由阿公林阿成收養到民國36年9
      月1日 終止收養後，即認母親林笑為養女，因為同名同姓
      ，所以未去戶籍登記，且又是其姐「林江槌」之媳婦，因
      「林阿成」無後代，所以收養母親林笑為養女，由被告甲
      ○○繼承而把建物登記、他項權利證書等轉交給被告，而
      且日據時代因戰亂關係，比較亂些。
（五）被告認為本件沒有確認利益之必要，因為有一個台北州的
      簡金與一個新竹州簡金，有兩個簡飛龍，一個母親為林江
      槌之林飛龍改名為簡飛龍，另一個為母親「林」之簡飛
      龍，因此確認利益無法呈現事實。況且，該地566之5 三
      筆土地被告有納稅金、地上權登記、他項權利證書且和平
      使用超過30年以上，皆無人異議，原告不行使請求權已罹
      於權利失效，不得再行使請求權，有最高法院61台上字第
      2400號民事判決之適用。被告依民法第76 9條及832 規定
      ，使用者請求登記權，並依土地登記規則第113 條規定請
      求登記，因此被告認為原告沒有確認利益之必要及充分理
      由等語資為抗辯。並聲明：原告之訴駁回。
三、法院之判斷：
（一）原告主張臺灣高等法院90年度上更（一）270 號民事判決
      中之訟爭土地（即臺北縣樹林市潭底第566-5 及566-10地
      號土地，由該案原告簡國助、簡子欽、簡金塗、榮慧玲與
      該案訴外人簡金、簡籐共有）共有人簡金為其曾祖父，而
      簡金與林阿成間並未有養父子關係，林阿成與被告母親林
      笑間之養父女關係亦不存在，惟系爭判決竟以林阿成為簡
      金之繼承人，林阿成為林笑之養父，被告為林笑之子，被
      告得輾轉受讓林阿成之地上權為判決理由，而認定被告對
      於訟爭土地有合法使用權，判決駁回土地共有人關於拆除
      還地之請求，故此等身分關係之認定錯誤，已成為系爭判
      決是否「認定事實暨適用法律錯誤」之爭點所在，係屬該
      案再審之訴（即臺灣高等法院９４年度再字第６９號）法
      定再審事由之一，亦為原告提起本件確認之訴之法律上利
      益所在等語，固據提出繼承系統表、簡金、簡傳、簡飛龍
      之戶籍謄本、原告戶籍謄本、系爭判決影本、再審起訴狀
      影本、林阿成（含林笑、林陣）之戶籍謄本，林江槌（含
      林飛龍、林飛鳳及被告）戶籍謄本、養女黃笑（即林笑）
      戶籍謄本、被告（含生母林笑）戶籍謄本等件為證，被告
      則以前詞置辯，是以本件首應審酌者乃係原告提起本件確
      認之訴是否有即受確認判決之法律上利益。查：
      (1)按民事訴訟法第247 條第1 項、第2 項規定，確認法律
　　　　關係之訴，非原告有即受確認判決之法律上利益者，不
  　　　得提起之，民事訴訟法第247 條第1 項定有明文。又所
        謂即受確認判決之法律上利益，係指因法律關係之存否
        不明確，致原告在私法上之地位有受侵害之危險，而此
        項危險得以對於被告之確認判決除去之者而言，其於消
        極確認之訴，須被告對原告主張其有一定之法律關係存
        在，致原告在私法上之地位，生不安之危險，且此項不
        安之危險，得以對於被告之確認判決除去者是謂，若無
        法以確認判決除去者，則無確認利益。
      (2)原告雖主張系爭判決理由中關於簡金與林阿成間養父子
        關係存在與否，有第21頁第4 行記載：「簡金為伊（甲
        ○○）祖父林阿成之被繼承人」、第22頁末起第3 行記
        載：「（甲○○）共有人簡金為其祖父林阿成之被繼承
        人」、及第24頁末起第6 行記載：「簡金分管之……由
        其繼承人林阿成……」之錯誤認定云云，然審酌系爭判
        決全文，其於第21頁第4 行及第22項末起第3 行所載之
        前開「簡金為伊（甲○○）祖父林阿成之被繼承人」、
        「（甲○○）共有人簡金為其祖父林阿成之被繼承人」
        ，均屬該案上訴人甲○○（即本件被告）之陳述，並非
        屬系爭判決所認定之事實，自無所謂系爭判決認定事實
        錯誤可言。又系爭判決於第24頁末起第6 行固認定：「
        簡金分管之依仁巷15號部分基地則由其繼承人林阿成之
        養女林陣出租與上訴人宋琇生及蔡錦霞之被繼承人宋友
        芳，有蔡錦霞、宋琇生之戶籍謄本、契約書在卷可按」
        ，惟此部分判決理由所涉及者為簡金與林阿成養女林陣
        間之繼承關係，以及該案訟爭土地上占有人宋琇生、蔡
        錦霞（占用部分為舊址門牌號碼臺北縣樹林鎮○○街依
        仁巷15號房屋）有無合法占用權源之事實，究與母親為
        林笑（黃笑）之被告及被告所占用訟爭土地部分（占用
        房屋為舊址門牌號碼臺北縣樹林鎮○○街依仁巷16號房
        屋）有無合法占用權源之事實無涉，則系爭判決之前開
        認定既非關系爭判決所認定被告就訟爭土地有合法使用
        權之理由，原告據此對被告訴請求確認簡金與林阿成間
        養父子關係不存在，即難認有即受確認判決之法律上利
        益。
      (3)又原告主張系爭判決理由中關於林阿成與林笑即被告母
        親之養父女關係存否，有第34頁第6 行記載：「上訴人
        甲○○主張林阿成為林笑之養父... 甲○○為林笑之子
        ，則甲○○自得輾轉受讓林阿成之地上權」之錯誤認定
        云云，然審酌系爭判決前後文之記載：「上訴人甲○○
        主張林阿成為林笑之養父（原審卷【一】第二四九頁）
        ，甲○○為林笑之子，則上訴人甲○○自得輾轉受讓林
        阿成之地上權。縱被上訴人否認甲○○之母林笑係林阿
        成之繼承人屬實（本院卷【二】第九十五頁－被上訴人
        主張林阿成收養之林笑與甲○○之生母林笑同名非同一
        人），然林阿成之地上權他項權利證明書已輾轉交甲○
        ○收執，應認林阿成已將地上權讓與甲○○，甲○○仍
        得主張受讓林阿成之地上權而屬有權占用系爭第五六六
        －五地號土地如附圖Ｏ部分，甲○○之十六號房屋占用
        系爭土地係屬有權占用，甲○○無拆除該房屋之必要，
        自亦無自該房屋遷出，則被上訴人請求甲○○將Ｏ部分
        房屋拆除後遷出，返還土地予簡國助等四人及其他共有
        人，仍屬無據，應予駁回。」等語，可知系爭判決所憑
        為認定被告有權占有訟爭土地之理由，主要係因被告執
        有林阿成之地上權他項權利證明書，應認林阿成已將地
        上權讓與被告，至於被告母親林笑與林阿成間是否具有
        親子關係，並無影響，則縱原告就本件確認林阿成與林
        笑之養父女關係不存在，獲勝訴判決，亦未能影響系爭
        判決所認被告係屬有權占用訟爭土地之結論，原告此部
        分訴訟，顯亦欠缺即受確認判決之法律上利益者。
（二）綜上，原告提起本件確認之訴，並無即受確認判決之法律
      上利益，從而，原告請求確認簡金與林阿成之養父子關係
      不存在，及請求確認林阿成與林笑之養父女關係不存在，
      為無理由，應予駁回。
四、兩造其餘陳述及所提其他證據，與判決基礎之事實並無影響
    ，不另論述，併此敘明。
五、據上論結，本件原告之訴為無理由，並依民事訴訟法第85條
    第1 項前段、第78條，判決如主文。
中　　華　　民　　國　　96　　年　　1 　　月　　24　　日
                      家事法庭  法　官　葉靜芳
以上正本係照原本作成
如對本判決不服須於裁定送達後20日內向本院提出上訴狀
中　　華　　民　　國　　96　　年　　1 　　月　　29　　日
                            書記官　鄒秀珍
